臺灣臺中地方法院刑事判決
111年度金訴字第24號
公  訴  人  臺灣臺中地方檢察署檢察官
被      告  陳友勝


上列被告因詐欺等案件，經檢察官提起公訴（110年度偵字第383
55號），茲被告於準備程序中就被訴事實為有罪之陳述，受命法
官於聽取當事人之意見後，由本院合議庭裁定由受命法官獨任進
行簡式審判程序，判決如下：
    主    文
陳友勝犯如附表編號1至2所示之罪，各處如附表編號1至2所示之
刑。應執行有期徒刑捌月。
　　犯罪事實
一、陳友勝依一般社會生活之通常經驗，應可預見非有正當理由
    ，徵求他人持來源不詳之金融卡代為提領款項再給付報酬，
    客觀上可預見其目的，多係欲藉以取得不法犯罪所得，並隱
    匿身分以逃避追查，而可能為詐騙集團成員，倘依其指示提
    款並收取報酬，彼等可能以之作為犯罪工具而遂行詐欺取財
    犯行，竟為賺取顯違常情之報酬，而不違背其本意，而透過
    劉承諺參與真實姓名、年籍不詳、自稱「菲力國王」之人所
    屬，以實施詐術為手段，具有持續性、牟利性及結構性之詐
    騙集團，從事領款之車手工作，報酬為提領金額之1%。其與
    該詐騙集團成員，共同意圖為自己之不法所有，基於三人以
    上詐欺取財、以不正方法由自動付款設備取得他人財物及一
    般洗錢之犯意聯絡，於附表編號1至2所示之時間，向附表編
    號1至2所示之告訴人，以附表編號1至2所示之詐騙方式，致
    使如附表編號1至2所示之人陷於錯誤後，將如附表編號1至2
    所示之款項匯入如附表編號1至2所示之帳戶後，即
    由陳友勝於如附表編號1至2所示之時間、地點，持如附表編
    號1至2所示之帳戶提款卡，提領如附表編號1至2所示之款項
    。嗣王祺方、邱麗蓉發現受騙，報警處理，經警循線追查，
    查悉上情。
二、案經王祺方、邱麗蓉訴由臺中市政府警察局第四分局移送臺
    灣臺中地方檢察署檢察官偵查起訴。
    理    由
一、認定犯罪事實之證據及理由：
    前揭犯罪事實，業據被告陳友勝於警詢、偵查中、本院準備
    程序及審理時（見偵卷第25頁至第39頁、第265頁至第267頁
    、本院卷第55頁、第65頁）均坦承不諱，核與證人即告訴人
    王祺方於警詢（見偵卷第115頁至第117頁）、證人即告訴人
    邱麗蓉於警詢（見偵卷第139頁至第153頁）證述情節相符，
    復有臺中市政府警察局第四分局偵查報告、陳友勝涉嫌詐欺
    案案發時地一覽表、中國信託商業銀行股份有限公司110年1
    1月1日中信銀字第110224839288427號函暨檢送帳號0000000
    00000號帳戶之開戶資料及交易明細、監視器錄影畫面截圖
    照片、行車路線Google地圖、告訴人王祺方之自動櫃員機交
    易明細表影本、王祺方兆豐國際商業銀行帳戶金融卡影本、
    行動電話通話紀錄截圖照片、內政部警政署反詐騙諮詢專線
    紀錄表、臺北市政府警察局北投分局石牌派出所受理詐騙帳
    戶通報警示簡便格式表、受(處)理案件證明單、受理各類案
    件紀錄表、告訴人邱麗蓉之交易明細、自動櫃員機交易明細
    表影本、內政部警政署反詐騙諮詢專線紀錄表、臺北市政府
    警察局大安分局瑞安街派出所受理詐騙帳戶通報警示簡便格
    式表、受(處)理案件證明單、受理各類案件紀錄表附卷可稽
    （見他卷第5頁至第6頁、偵卷第19頁、第51頁至第109頁、
    第119頁至第127頁、第131頁至第135頁、第155頁至第161頁
    、第165頁至第167頁、第185頁至第187頁、第199頁、第233
    頁至第235頁），足徵被告自白與事實相符，應堪採信。本
    案事證已臻明確，被告犯行均堪認定。
二、論罪科刑：　
（一）本案係先由詐欺集團成員撥打電話給附表編號1至2所示告
      訴人實施詐欺行為，待其等被騙將款項匯入詐欺集團所提
      供之附表編號1至2所示人頭帳戶後，被告透過劉承諺介紹
      加入詐欺集團，再依「菲力國王」指示後取得前開人頭帳
      戶之銀行提款卡並提領如附表編號1至2所示之款項，被告
      復將前開之款項置於「菲力國王」所指示之地點，被告並
      因此獲得提領金額1%之報酬。由上可見，包含被告在內，
      該詐欺集團成員至少三人以上，內部具有上開分工結構，
      且以實施詐術為手段，而多次為上開犯行，足認本案詐欺
      集團非為立即實施犯罪而隨意組成，屬具有持續性、牟利
      性之有結構性組織，而為組織犯罪防制條例第2條第1項所
      稱之犯罪組織無訛。
（二）按加重詐欺罪，係侵害個人財產法益之犯罪，其罪數之計
      算，核與參與犯罪組織罪之侵害社會法益有所不同，審酌
      現今詐欺集團之成員皆係為欺罔他人，騙取財物，方參與
      以詐術為目的之犯罪組織。倘若行為人於參與詐欺犯罪組
      織之行為繼續中，先後多次為加重詐欺之行為，因參與犯
      罪組織罪為繼續犯，犯罪一直繼續進行，直至犯罪組織解
      散，或其脫離犯罪組織時，其犯行始行終結。故該參與犯
      罪組織與其後之多次加重詐欺之行為皆有所重合，然因行
      為人僅為一參與犯罪組織行為，侵害一社會法益，屬單純
      一罪，應僅就「該案中」與參與犯罪組織罪時間較為密切
      之首次加重詐欺犯行論以參與犯罪組織罪及加重詐欺罪之
      想像競合犯，而其他之加重詐欺犯行，祗需單獨論罪科刑
      即可，無需再另論以參與犯罪組織罪，以避免重複評價。
      是如行為人於參與同一詐欺集團之多次加重詐欺行為，因
      部分犯行發覺在後或偵查階段之先後不同，肇致起訴後分
      由不同之法官審理，為裨益法院審理範圍明確、便於事實
      認定，即應以數案中「最先繫屬於法院之案件」為準，以
      「該案件」中之「首次」加重詐欺犯行與參與犯罪組織罪
      論以想像競合。犯罪之著手，係指行為人基於犯罪之決意
      而開始實行密接或合於該罪構成要件之行為而言。而首次
      加重詐欺犯行，其時序之認定，自應以詐欺取財罪之著手
      時點為判斷標準；詐欺取財罪之著手起算時點，依一般社
      會通念，咸認行為人以詐欺取財之目的，向被害人施用詐
      術，傳遞與事實不符之資訊，使被害人陷於錯誤，致財產
      有被侵害之危險時，即屬詐欺取財罪構成要件行為之著手
      ，並非以取得財物之先後順序為認定依據（最高法院109
      年台上字第3945號判決意旨參照）。本案乃最先繫屬於法
      院之案件，有臺灣高等法院被告前案紀錄表可參，依前揭
      說明，自應以本案中首次加重詐欺犯行與參與犯罪組織罪
      論以想像競合，其他之加重詐欺犯行，則無需再另論以參
      與犯罪組織罪。經查，依告訴人邱麗蓉指述其於110年10
      月5日遭詐騙集團以網路購物作業錯誤詐騙，係本案中最
      早遭詐欺集團不詳成員著手施以詐術者，是附表編號2所
      示之犯罪事實為被告加入本件詐欺集團後首次之加重詐欺
      犯行，縱該組織取得如附表編號1所示告訴人王祺方匯款
      在先，被告應僅就附表編號2之犯罪事實部分，構成組織
      犯罪防制條例第3條第1項後段之參與犯罪組織罪。
（三）按洗錢防制法第14條第1項規定：「有第2條各款所列洗錢
      行為者，處7年以下有期徒刑，併科新臺幣500萬元以下罰
      金。」，又同法第2條規定：「本法所稱洗錢，指下列行
      為：...二、掩飾或隱匿特定犯罪所得之本質、來源、去
      向、所在、所有權、處分權或其他權益者。...」，再刑
      法第339條之4第1項之加重詐欺罪，是法定刑1年以上7年
      以下有期徒刑之罪，而屬同法第3條第1款所規定之特定犯
      罪。故若行為人意圖掩飾或隱匿特定犯罪所得來源，而將
      特定犯罪所得直接消費處分，甚或交予其他共同正犯，而
      由共同正犯以虛假交易外觀掩飾不法金流移動，即難認單
      純犯罪後處分贓物之行為，應仍構成同法第2條第1或2款
      之洗錢行為，其犯行應成立同法第14條第1項之一般洗錢
      罪（最高法院108年度台上字第1744號判決意旨參照）。
      查被告依「菲力國王」指示取得提款卡後，再將提領之款
      項置於「菲力國王」所指定地點，乃以此方式製造金流斷
      點，隱匿詐欺犯罪所得之去向、所在。是以，被告就附表
      編號1至2所示各次犯行，均構成洗錢防制法第14條第1項
      之一般洗錢罪。
（四）核被告就附表編號2所為，係犯組織犯罪防制條例第3條第
      1項後段之參與犯罪組織罪、刑法第339條之4第1項第2款
      之三人以上共同詐欺取財罪、同法第339條之2第1項之以
      不正方法由自動付款設備取得他人之物罪，以及洗錢防制
      法第14條第1項之一般洗錢罪；就附表編號1所為，係犯刑
      法第339條之4第1項第2款之三人以上共同詐欺取財罪、同
      法第339條之2第1項之以不正方法由自動付款設備取得他
      人之物罪，及洗錢防制法第14條第1項之一般洗錢罪。被
      告就附表編號1至2所示告訴人匯入人頭帳戶內之詐欺款項
      ，有分次提領情形，此部分均係基於單一之犯意，且係侵
      害同一被害法益，就其提領同一告訴人款項部分，顯係各
      基於同一共同詐欺取財之犯意，於密接時地所為之數舉動
      ，且侵害同一法益，各行為間之獨立性極為薄弱，依一般
      社會健全觀念，難以強行分開，在刑法評價上，屬接續犯
      ，應論以一罪。至起訴書雖漏引被告就附表編號1至2所為
      尚犯刑法第339條之2第1項之罪，惟檢察官起訴書已載明
      「由陳友勝於如附表所示之時間、地點，持如附表所示之
      帳戶提款卡，提領如附表所示之款項」之事實，此部分業
      經檢察官起訴而為法院之審理範圍，且本院已於審理期日
      時告知此部分罪名(見本院卷第61頁)，無礙於被告訴訟防
      禦權之行使，本院應併予審理。
（五）按共同實行犯罪行為之人，在合同意思範圍以內，各自分
      擔犯罪行為之一部，相互利用他人之行為，以達其犯罪之
      目的者，即應對於全部所發生之結果，共同負責，不問犯
      罪動機起於何人，亦不必每一階段犯行，均經參與。又關
      於犯意聯絡，不限於事前有所協議，其於行為當時，基於
      相互之認識，以共同犯罪之意思參與者，亦無礙於共同正
      犯之成立。且數共同正犯之間，原不以直接發生犯意聯絡
      者為限，即有間接之聯絡者，亦包括在內（最高法院98年
      度台上字第4384號、98年度台上字第713號判決意旨參照
      ）。被告雖未親自參與撥打電話詐騙附表編號1至2所示告
      訴人之行為，惟提領款項屬集團成員基於共同犯意聯絡所
      為之行為分擔。被告前揭參與部分既為該詐欺集團犯罪歷
      程不可或缺之重要環節，足徵被告係以自己犯罪之意思而
      參與本案，即令被告並未與其他負責撥打詐騙電話之成員
      謀面或直接聯繫，亦無礙於其共同參與犯罪之認定。是被
      告、「菲力國王」、劉承諺及其他詐欺集團成員間為共同
      正犯。　
（六）被告就附表編號2部分，係以一行為同時觸犯參與犯罪組
      織罪、三人以上共同詐欺取財罪、以不正方法由自動付款
      設備取得他人之物罪及一般洗錢罪；就附表編號1部分，
      則係以一行為同時觸犯三人以上共同詐欺取財罪、以不正
      方法由自動付款設備取得他人之物罪及一般洗錢罪，為想
      像競合犯，均應從一重以三人以上共同詐欺取財罪處斷。
      又被告所犯附表編號1至2所示2罪，犯意各別，行為互殊
      ，侵害不同被害人之財產法益，應予以分論併罰。
（七）按犯罪之情狀顯可憫恕，認科以最低刑度仍嫌過重者，得
      酌量減輕其刑，刑法第59條定有明文。其所謂「犯罪之情
      狀」，應就犯罪一切情狀（包括第57條所列舉之10款事項
      ），予以全盤考量，審酌其犯罪有無可憫恕之事由，有無
      特殊之原因與環境，在客觀上足以引起一般同情，以及宣
      告法定最低度刑，是否猶嫌過重等資為判斷。刑法第339
      條之4第1項第2款之三人以上共同詐欺取財罪，法定刑為
      「1年以上7年以下有期徒刑，得併科100萬元以下罰金」
      ，刑度非輕，而犯三人以上共同詐欺取財罪者，原因動機
      不一，犯罪情節未必相同，法律科處此類犯罪，所設法定
      最低本刑卻同為無法易科罰金、易服社會勞動之有期徒刑
      1年，不可謂不重。於此情形，倘依其情狀處以1年以下有
      期徒刑，即足以懲儆，並可達防衛社會目的者，自非不可
      依客觀犯行與主觀惡性二者加以考量其情狀，是否有可憫
      恕之處，適用刑法第59條規定酌量減輕其刑，期使個案裁
      判量刑，符合比例原則。查被告於本案行為時年僅19歲，
      思慮不周，所實施行為並非詐欺取財過程核心事項，犯罪
      情節較輕，犯後業已坦承犯行；再者，被告業與告訴人王
      祺方、邱麗蓉調解成立，各賠償新臺幣（下同）6萬元，
      並當場給付完畢，有本院調解程序筆錄附卷可參，是其犯
      後態度尚屬良好，此與詐取鉅額財物卻未彌補被害人任何
      損失而嚴重危害社會秩序及他人財產權益之情形尚屬有別
      ，如科以刑法第339條之4第1項第2款之法定最輕本刑有期
      徒刑1年，仍嫌過重，客觀上足以引起一般同情，實有情
      輕法重之失衡而顯可憫恕之處，爰就被告所犯三人以上共
      同詐欺取財犯行均依刑法第59條規定酌減其刑。 
（八）想像競合犯之處斷刑，本質上係「刑之合併」，其所謂從
      一重處斷，乃將想像競合犯組成之評價上數罪，合併為科
      刑一罪，其所對應之刑罰，亦合併其評價上數罪之數法定
      刑，而為一個處斷刑。易言之，想像競合犯侵害數法益者
      皆成立犯罪，論罪時必須輕、重罪併舉論述，同時宣告所
      犯各罪名，包括各罪有無加重、減免其刑之情形，亦應說
      明論列，量刑時併衡酌輕罪部分量刑事由，評價始為充足
      ，然後依刑法第55條前段規定「從一重處斷」，非謂對於
      其餘各罪可置而不論。因此，法院決定處斷刑時，雖以其
      中最重罪名之法定刑，做為裁量之準據，惟於裁量其輕重
      時，仍應將輕罪合併評價在內（最高法院108年度台上字
      第4405、4408號判決意旨參照）。經查：被告就上開犯行
      ，迭於偵查中及本院審理時均坦承不諱，是就被告所犯一
      般洗錢罪、參與犯罪組織罪，原應適用洗錢防制法第16條
      第2項、組織犯罪防制條例第8條第1項等規定，減輕其刑
      ，然因參與犯罪組織罪、一般洗錢罪均屬想像競合犯其中
      之輕罪，是本院決定處斷刑時，雖以其中最重罪名之法定
      刑，做為裁量之準據，惟於後述量刑時仍當一併衡酌該部
      分減輕其刑事由，併此敘明。　
（九）爰審酌被告正值青年，不思循正當途徑賺取錢財，竟參與
      詐欺犯罪集團，擔任車手之工作，貪圖可輕鬆得手之不法
      利益，價值觀念偏差，且造成社會信任感危機，損害附表
      編號1至2所示告訴人財產法益，行為應予非難，及斟酌被
      告已與告訴人王祺方、邱麗蓉調解成立，且均已依調解程
      序筆錄內容各給付其等6萬元，有本院調解程序筆錄附卷
      可參（見本院卷第31頁至第32頁）；暨考量被告犯後坦承
      犯行，於詐欺集團所擔任之角色、犯罪分工，暨其為大學
      肄業，現從事便利商店店員及熊貓外送，家庭經濟狀況勉
      持（見本院卷第65頁），附表編號1至2所示告訴人遭詐騙
      金額及被告就參與犯罪組織及一般洗錢犯行部分已自白不
      諱，符合相關自白減刑規定等一切情狀，分別量處如附表
      「罪名、宣告刑」欄所示之刑，並定其應執行之刑如主文
      所示。又本案宣告之有期徒刑雖不得易科罰金，惟仍符合
      刑法第41條第3項規定，得以提供社會勞動6小時折算有期
      徒刑1日而易服社會勞動，然被告得否易服社會勞動，屬
      執行事項，應於判決確定後，由被告向執行檢察官提出聲
      請，併予敘明。至被告雖請求給予緩刑，然被告坦承犯行
      之犯後態度及與告訴人等均調解成立等情，業經本院於量
      刑時予以審酌，且被告前另涉詐欺案件，業經臺灣臺北地
      方法院以111年度審簡字第257號案件審理中，有臺灣高等
      法院被告前案紀錄表可按，因認本案對被告所宣告之刑尚
      無以暫不執行為適當之情狀，不宜宣告緩刑，附此敘明。
（十）按106年4月19日修正公布之組織犯罪防制條例第3條第3項
      規定：「犯第1項之罪者，應於刑之執行前，令入勞動場
      所，強制工作，其期間為3年。」就受處分人之人身自由
      所為限制，違反憲法比例原則及憲法明顯區隔原則之要求
      ，與憲法第8條保障人身自由之意旨不符，應自本解釋公
      布之日起失其效力（司法院大法官釋字第812號解釋文參
      照）。則被告雖犯組織犯罪防制條例第3條第l項後段之參
      與犯罪組織罪，惟同條第3項業於釋字第812號解釋公布之
      日即110年12月10日起失其效力，爰不予宣告強制工作。
三、沒收部分：
　　被告於偵查中供稱：提領所得之報酬為提領金額1%，領完之
    後就自己拿起來，其餘再拿去指定地方放等語（見偵卷第26
    6頁），故被告就附表編號1、2所得報酬分別為599元（計算
    式：59989×0.01＝599，元以下4捨5入）、599元（計算式：5
    9984×0.01＝599，元以下4捨5入），上開金額固均為其犯罪
    所得，本應依法宣告沒收，但本案被告既已與附表編號1、2
    所示告訴人王祺方、邱麗蓉均調解成立，並全額賠償其等所
    受損害，上開被告所賠償之金錢，雖非刑法第38條之1第5項
    規定文義所指犯罪所得已實際合法發還被害人者，然參酌該
    規定旨在保障被害人因犯罪所生之求償權，被告既已賠付上
    開被害人，且金額高於其犯罪所得，應可認定已達犯罪利得
    沒收所追求之回復合法財產秩序功能，實現利得沒收之目的
    ，若再予宣告沒收，將使被告承受過度之不利益，顯屬過苛
    ，是依刑法第38條之2第2項規定，認無宣告沒收或追徵被告
    本案犯罪所得之必要。至被告所犯上述一般洗錢罪而移轉、
    掩飾之財物，並無證據證明為被告所取得，本院自無從宣告
    沒收。
據上論斷，應依刑事訴訟法第273條之1第1項、第299條第1項前
段，判決如主文。
本案經檢察官楊順淑提起公訴，檢察官宋恭良到庭執行職務。
中    華    民    國   111    年     2    月    23    日
                  刑事第十一庭  法  官  許曉怡
以上正本證明與原本無異。
如不服本判決應於收受判決後20日內向本院提出上訴書狀，並應
敘述具體理由；其未敘述上訴理由者，應於上訴期間屆滿後20日
內向本院補提理由書（均須按他造當事人之人數附繕本）「切勿
逕送上級法院」。
告訴人或被害人如不服判決，應備理由具狀向檢察官請求上訴，
上訴期間之計算，以檢察官收受判決正本之日起算。
                                書記官  郭淑琪
中    華    民    國   111    年     2    月    23    日
附表：
編號 告訴人 詐騙方式 告訴人匯款時間 告訴人匯入被騙款項之帳戶 匯款金額（新臺幣，均不含手續費） 提領時間 提領地點 提領金額 罪名及宣告刑  1 王祺方 於110年10月7日下午8時許，撥打電話予告訴人王祺方，佯裝係蝦皮購物網站之客服人員，向告訴人王祺方佯稱：因作業疏失導致購物設定連續扣款云云，使告訴人王祺方陷於錯誤，依其指示匯款。 110年10月8日下午8時5分許、下午8時15分許 中國信託商業銀行帳號0000000000號帳號 29,989元（起訴書誤載為3萬元）、3萬元 110年10月8日下午8時24分、下午8時30分  臺中市○○區○○○路0段000號中國信託商業銀行南屯分行之ATM、臺中市○○區○○○路0段000號統一超商大進門市之ATM  11萬9000元、1000元  陳友勝三人以上共同犯詐欺取財罪，處有期徒刑陸月。  2 邱麗蓉 於110年10月5日起，撥打電話予告訴人邱麗蓉，佯裝係東森購物網站之客服人員，向告訴人邱麗蓉佯稱：因作業疏失導致購物設定連續扣款云云，使告訴人邱麗蓉陷於錯誤，依其指示匯款。 110年10月8日下午8時11分許、下午8時18分許 同上 29,999元、2,9985元（起訴書誤載為3萬元）    陳友勝三人以上共同犯詐欺取財罪，處有期徒刑陸月。 
附錄本案論罪科刑法條：
中華民國刑法第339條之2第1項
意圖為自己或第三人不法之所有，以不正方法由自動付款設備取
得他人之物者，處3年以下有期徒刑、拘役或30萬元以下罰金。
中華民國刑法第339條之4第1項第2款
犯第339條詐欺罪而有下列情形之一者，處1年以上7年以下有期
徒刑，得併科100萬元以下罰金：
二、三人以上共同犯之。
洗錢防制法第14條第1項
有第2條各款所列洗錢行為者，處7年以下有期徒刑，併科新臺幣
500萬元以下罰金。 
組織犯罪防制條例第3條第1項
發起、主持、操縱或指揮犯罪組織者，處3年以上10年以下有期
徒刑，得併科新臺幣1億元以下罰金；參與者，處6月以上5年以
下有期徒刑，得併科新臺幣1千萬元以下罰金。但參與情節輕微
者，得減輕或免除其刑。